行　政　法　院　判　決　　　　　　　　　　　　　　八十八年度判字第三七四號
　　原　　　告　甲○○
　　被　　　告　財政部臺北市國稅局
右當事人間因贈與稅事件，原告不服行政院中華民國八十七年六月二十二日台八七訴
字第三一一六二號再訴願決定，提起行政訴訟。本院判決如左︰
　　主  文
原告之訴駁回。
　　事  實
本件被告以原告於民國八十年間，以自有資金新台幣（下同）一七、一二二、五○○
元，為其子楊明豐及媳侯燕秋購買坐落桃園縣大園鄉○○○段下縣厝子小段三二八地
號土地（持分各二十分之三），另以六、六五○、○○○元為其女楊月香購買坐落桃
園縣新屋鄉○○○段大牛欄小段五○五地號土地（持分十分之二），認有贈與情事，
乃以八十五年四月十三日財北國審貳字第八五○一五七九四號函，通知原告申報贈
與稅。原告如期辦理申報，被告遂依行為時遺產及贈與稅法第五條第三款規定，核定
贈與總額為二三、七七二、五○○元，淨額二三、三二二、五○○元，發單課徵贈與
稅七、二四○、二五○元。原告不服，申請復查結果，未獲變更，遂循序提起行政訴
訟。茲摘兩造訴辯意旨於次：
原告起訴意旨及補充理由略謂︰一、以資金為課稅標的之前提為稽徵機關確實掌握明
確資金流程。按「以自己之資金，無償為他人購置財產者，其資金應以贈與論。依本
款認定構成以贈與論，適用情況僅在於稽徵機關確實掌握明確資金流程時，或納稅義
務人自行申報已提供明確出資資料時，始得以該資金數額核課贈與稅。」為財政部國
稅局贈與稅查核技術手冊所載。被告並未調查明確之資金流程，即率爾認定贈與，並
核課贈與稅，實有認事用法之瑕疵。二、原課稅處分應以贈與日系爭標的之「公告現
值」為標的：按「遺產及贈與財產之計算，以被繼承人死亡時或贈與人贈與時之時價
為準」、「本條修正前發生死亡事實或贈與行為之案件，於本條修正公布生效日尚未
核課或尚未核課確定者，其估價適用前項規定辦理」、「第一項所稱時價，土地以公
告現值或評定標準價格為準；房屋以評定標準價格為準」分別為遺產及贈與稅法第十
條第一項前段、同法同條第二項及同法第十條第三項所明定。八十四年一月十五日修
正遺產及贈與稅法時，本件尚未核課確定。本件贈與標的既為土地，則依前揭法律之
規定，贈與總額即應以贈與日之公告現值作為核算標準。「贈與不動產應以『公告現
值』補稅」為鈞院八十五年判字第二○六六號判決所明示。本件事實發生時，系爭標
的之公告現值分別為新台幣九○五、九五二元及新台幣五八六、六五六元。本件贈與
稅之核課即應以新台幣一、四九二、六○八元為課徵標的，始稱允當。三、原課稅處
分之作成係依據不正確之事實，依法為當然無效：(一)原課稅處分所載之贈與發生日期
與土地贈與契約之日期相異。按財政部‧１０‧５台財稅第三六七四二號函「納稅義
務人以不動產為贈與者，其贈與行為發生日之認定，應以訂立契約書所載立約之日期
為準。」「贈與稅未繳清前，不得辦理贈與移轉登記」，為同法第八條中段所明定。
職是依同法第八條之規定，贈與稅之報繳，必在移轉登記之前。而贈與稅之申報，依
據同法第二十四條之規定，應於贈與行為發生後三十日內為之。土地贈與契約書上之
日期與原課稅處分所載之贈與發生日期顯然不同。因之，原課稅處分之作成，顯然與
事實不符，為當然違法之行政處分。(二)原課稅處分係依據不正確之「說明書」所作成
原告之「說明書」，係因受被告之誘導所為之錯誤意思表示。依據民法第八十八條第
一項規定，「意思表示之內容有錯誤，或表意人若知其事情即不為意思表示者，表意
人得將其意思表示撤銷之。」原告於明察事實後，即已向被告撤銷原錯誤之意思表示
，被告依法即應回復原狀。蓋法律係要求納稅義務人受其真意之拘束，而非受其錯誤
表示之拘束。稽徵機關之利益在於正確適用法律，與租稅義務人間並無相對立之利害
關係，且租稅法上意思表示之撤銷，並不及第三人之利益，故表示行為錯誤或表示
內容錯誤時，應許可租稅義務人撤銷意思表示。原訴願決定暨再訴願決定對前述爭點
亦均完全置若未睹，實有決定漏未審酌原告請求之違法。原核課處分不應以「資金」
為標的，而應以贈與日系爭標的之「公告現值」為標的，且其所賴以作成之基礎又係
依據不正確之事實，依法為當然無效，請准為言詞辯論，並判決撤銷一再訴願決定及
原處分等語。
被告答辯意旨略謂︰一、原告主張應依八十四年一月十三日修正遺產及贈與稅法第五
條第三款、第十條及八十五年七月三十日增訂稅捐稽徵法第四十八條之三規定，從新
從輕，以系爭土地之公告現值核定云云。查行政法規之適用，應適用實體從舊、程序
從新之原則，有行政法院七十二年度判字第一六五一號判例可資參照，故除遺產及贈
與稅法修正條文中已明定得溯及既往者（如修正條文第十條第二項、第三十條第四項
）外，仍應適用贈與發生時之法律，是原告主張應適用修正後之遺產及贈與稅法，於
法無據。又稅捐稽徵法第四十八條之三雖規定：「納稅義務人違反本法或稅法之規定
，適用裁處時之法律。但裁處前之法律有利於納稅義務人者，適用最有利於納稅義務
人之法律。」惟前開規定僅適用於「裁罰」部分，對於補稅部分則仍應適用行為時之
法律，本件為補徵贈與稅而非裁處罰鍰案件，故無上開稅捐稽徵法第四十八條之三但
書規定之適用甚明，原告主張尚不足採。三、原告八十年度分別出資一七、一二二、
五○○元及六、六五○、○○○元，以其子楊明豐，媳侯燕秋及女楊月香名義購買桃
園縣大園鄉及新屋鄉等二筆土地，依附原告出具之說明書，購地支付之價款共計五
五、八○六、○○○元（包括八十年購地款二三、七七二、五○○元，八十一年購地
款三二、○三四、○○○元），原告並依本局之通知補辦理贈與稅申報在案，從而本
局依原告之說明書及贈與稅申報資料，核定贈與總額為二三、七七二、五○○元，補
徵贈與稅七、二四○、二五○元，並無不合。請判決駁回原告之訴等語。
　　理  由
按以自己之資金，無償為他人購置財產者，其資金以贈與論，依法課徵贈與稅，為行
為時遺產及贈與稅法第五條第三款所明定。本件原告於八十年間，以自有資金一七、
一二二、五○○元，為其子楊明豐及媳侯燕秋購買坐落桃園縣大園鄉○○○段下縣厝
子小段三二八地號土地（持分各二十分之三），另以六、六五○、○○○元為其女楊
月香購買坐落桃園縣新屋鄉○○○段大牛欄小段五○五地號土地（持分十分之二），
被告認其有贈與情事，乃於八十五年四月十三日函知原告申報贈與稅，原告如期辦理
。被告遂依行為時遺產及贈與稅法第五條第三款規定，核定贈與總額為二三、七七二
、五○○元，淨額二三、三二二、五○○元，發單課徵贈與稅七、二四○、二五○元
。原告不服，以其購買系爭二筆土地已五年餘，私契早已遺失，被告在未掌握私契及
完整之資金流程，以臆測推論購買系爭土地之贈與金額分別為一七、一二二、五○○
元及六、六五○、○○○元，顯有可議，應依修正後遺產及贈與稅法第十條第三項及
修正後稅捐稽徵法第四十八條之三規定，依從新從輕之原則，以贈與事實發生時之土
地公告現值計算贈與額等詞。申請復查結果，被告認原告八十年間（按：原告申報贈
與日為八十年六月二十五日及同年八月二十六日）分別出資一七、一二二、五○○元
及六、六五○、○○○元，以其子楊明豐、媳侯燕秋及女楊月香名義購買桃園縣大園
鄉○○○段下縣厝子小段三二八地號及同縣新屋鄉○○○段大牛欄小段五○五地號二
筆土地，為原告所自承，原核定依該資金計二三、七七二、五○○元核定贈與總額，
課徵贈與稅，並無不合。又關於法律之適用，應適用實體從舊、程序從新之原則，故
除遺產及贈與稅法修正條文中已明定得溯及既往者（如修正條文第十條第二項、第三
十條第四項）外，仍應適用贈與發生時之法律，所稱應適用修正後遺產及贈與稅法云
云，於法無據。稅捐稽徵法第四十八條之三規定僅適用於裁罰部分，對於補稅部分仍
應適用行為時之法律，本案為補徵贈與稅案件而非裁處罰鍰案件，無該條規定之適用
，乃未准變更。原告訴稱：被告未確實掌握資金流程，率爾認定贈與，認事用法有瑕
疵；原處分應以贈與日所贈與土地之公告現值為核算標準，原處分所載贈與發生日與
土地贈與契約日期相異，且係依不正確之說明書作成，與事實不符，當然無效云云。
惟按在行政救濟程序進行中法規有變更者，仍應適用實體從舊程序從新之原則處理（
本院七十二年判字第一六五一號判例意旨參照）。本件原告於八十年間，出資一七、
一二二、五○○元及六、六五○、○○○元，以其子楊明豐、媳侯燕秋及女楊月香名
義購買桃園縣大園鄉○○○段下縣厝子小段三二八地號及同縣新屋鄉○○○段大牛欄
小段五○五地號二筆土地之持分，為原告所自承，有其出具之說明書附原處分案可
稽，並有部分原告支付土地價金之台支票款往來資料、土地移轉之事實暨被告之審查
報告附同上案可查，堪認真實，原告於說明書之表示並無錯誤。又按八十五年七月
三十日增訂公布之稅捐稽徵法第四十八條之三雖規定「納稅義務人違反本法或稅法之
規定，適用裁處時之法律。但裁處前之法律有利於納稅義務人者，適用最有利於納稅
義務人之法律。」又修正後之遺產及贈與稅法苟較修正前有利於納稅義務人，惟依中
央法規標準法第十三條規定，應自八十四年一月十五日起生效，則依「實體從舊」之
法律適用原則，自無適用修正後有關核稅新規定之餘地。至於增訂稅捐稽徵法第四十
八條之三「從新從輕」原則應僅適用於違反作為或不作為義務，而裁處之行政罰（如
罰鍰金額或倍數），尚不及於除此以外之事項，如課徵本稅有關之法律規定，或漏稅
額之計算等，此觀該條明定「納稅義務人違反本法或稅法之規定」（租稅負擔之核定
，無此問題），作為適用該法條之前提要件，以及立法理由明：「．．．行政法上
的『實體從舊』原則，其目的是要確定法律關係，」「所以納稅義務人對於租稅負擔
，不能用『從新從輕』原則，」自能明瞭，此乃本院最近之見解。是原告主張依修正
遺產及贈與稅法第五條第三款及第十條規定以土地公告現值計算贈與額一節，尚不足
採。另原告所引本院八十五年度判字第二○六六號判決本院尚未將之列為判例，自無
拘束本案之效力。又本件依贈與行為時之遺產及贈與稅法第五條第三款規定，贈與標
的物為資金，原告主張不應以資金為贈與額，自無足採。綜上原告所訴各節，均難資
為其有利之認定。原處分以其所支付購買系爭土地之資金核定贈與額，揆諸首揭規定
及上開說明，洵無違誤。一再訴願決定遞予維持，俱無不妥。原告起訴論旨，非有理
由，應予駁回。又本件事證業臻明確，尚無行言詞辯論之必要，附此明。
據上論結，本件原告之訴為無理由，爰依行政訴訟法第二十六條後段，判決如主文。
中    華    民    國     八十八      年      二      月     二十四      日
                    行 政 法 院 第 一 庭
                                審 判 長 評  事      黃  綠  星
                                         評  事      黃  合  文
                                         評  事      高  秀  真
                                         評  事      藍  獻  林
                                         評  事      黃  璽  君
右  正  本  證  明  與  原  本  無  異
                                         法院書記官  彭  秀  玲
中    華    民    國     八十八      年      二      月     二十五      日
